【裁判字號】    99,上易,766
【裁判日期】    990513
【裁判案由】    妨害名譽
【裁判全文】
臺灣高等法院刑事判決                 99年度上易字第766號
上  訴  人  臺灣板橋地方法院檢察署檢察官
被      告  甲○○
選任辯護人  牛湄湄律師
上列上訴人因被告妨害名譽案件，不服臺灣板橋地方法院98年度
易字第2820號，中華民國99年2月23日第一審判決（起訴案號：
臺灣板橋地方法院檢察署98年度偵續字第451號），提起上訴，
本院判決如下：
    主  文
原判決撤銷，發回臺灣板橋地方法院。
    理  由
一、本件公訴意旨略以：被告甲○○意圖散布於眾，自民國95年
    7月14日起至96年10月間止，在其所經營之「納骨塔資訊網
    」（網址為hppt://www.30x30.com.tw/）網頁上，陸續刊登
    標題為「變色的《龍巖人本》之一」、「變色的《龍巖人本
    》之二《土地所有權移轉登記同意書之疑惑》」、「《揭穿
    『真龍殿土地所有權移轉同意書』的謊言》」、「《龍巖人
    本如此動作頻頻其目的及沈老的數個『可能』》」、「《看
    看龍巖人本如何過河拆橋用可恥的手段對付投資者》」、「
    《龍巖人本不是沒有榮耀的時刻‧只是往事如煙》」、「賤
    招─為何有塔位權卻無啥塔位可選」、「爛招─公司業務小
    手段」等八篇內容足以詆毀龍巖人本服務股份有限公司（以
    下簡稱龍巖人本公司）名譽之文章，因認被告涉犯刑法第31
    0條第2項之加重誹謗罪嫌。
二、原審判決略以：按告訴人龍巖人本公司告訴被告涉犯之刑法
    第310條第2項加重誹謗罪，依同法第314條之規定，須告訴
    乃論。又按告訴乃論之罪，其告訴應自得為告訴之人知悉犯
    人之時起，於六個月內為之，其告訴已逾告訴期間者，應諭
    知不受理之判決，且得不經言詞辯論為之，刑事訴訟法第23
    7條第1項、第303條第3款及第307條分別定有明文。經查：
    （一）被告於偵查中自承：「納骨塔資訊網」網頁係伊製作
    、維護，伊在網頁上留有e-mail信箱，龍巖人本公司知道如
    何與伊聯絡，網頁中第一篇文章「變色的《龍巖人本》之一
    」係於95年7月間刊登，其餘七篇文章則於96年10月間刊登
    ，期間告訴人公司曾以電子郵件聯繫，亦曾撥打伊使用之手
    機0000000000號聯絡，表明希望伊撤下文章並刊登龍巖人本
    公司之聲明稿，伊有刊登一個多月，將聲明稿撤下後，龍巖
    人本公司於96 年6月間又另寄一封電子郵件，但伊無法接受
    內容，所以未刊登，伊提供給龍巖人本公司之00000000號室
    內電話迄今仍為伊使用等情（見98年度偵字第9263 號偵查
    卷第106頁至第107頁），核與證人即告訴代理人龍巖人本公
    司總經理室特助林淑玲於偵查中證述：95年間，龍巖人本公
    司員工上網發現「納骨塔資訊網」刊登標題為「變色的《龍
    巖人本》之一」文章，老闆知道後，希望能瞭解到底怎麼回
    事，公司員工遂在96年初寄發電子郵件給網頁製作人，當時
    對方自稱姓「鄭」，留下0000000000號行動電話及00000000
    室內門號供龍巖人本公司聯繫，嗣龍巖人本公司曹若琪經理
    有打電話與對方溝通，對方同意刊登龍巖人本公司之聲明稿
    ，所以龍巖人本公司在96年2月26日以電子郵件寄發聲明稿
    給對方，該份聲明稿曾刊登在「納骨塔資訊網」網頁上，不
    久後聲明稿撤下，龍巖人本公司在96年6月間再以電子郵件
    聯繫，請對方繼續刊登聲明稿，但對方無回應，龍巖人本公
    司都會定期上網追蹤，所以96年10月間所刊登之七篇文章都
    在刊登之後就看到等情節相互吻合（見同上偵查卷第106頁
    ），足認龍巖人本公司至遲於96年10月間，即已知悉告訴狀
    所指之「變色的《龍巖人本》之一」等八篇文章，均為「納
    骨塔資訊網」網頁製作人所刊登，且該公司有適切方法得以
    聯繫該網頁之製作人，甚為明確。（二）再者，0000000000
    號行動電話乃被告以真實身分申辦、使用，「納骨塔資訊網
    」之hp pt: //www.30x30.com. tw/網址亦係被告以其配偶
    李秀桃之名義申請乙節，有通聯調閱查詢單一件、內政部警
    政署刑事警察局97年11月7日刑偵九（２）字第09701720311
    號函暨檢送之查詢Domain name之詳細資料一紙、全戶戶籍
    資料查詢結果二份附卷可稽（見同上偵查卷第13頁、第57頁
    至第61頁），而龍巖人本公司早在96年年初即已知悉「納骨
    塔資訊網」之網址及被告之聯絡方式，且確曾以該網頁所留
    之電子信箱及上開手機門號多次與被告聯繫之事實，業經證
    人林淑玲證述如前，並有告訴人公司員工寄發予被告之電子
    郵件二份暨要求被告刊登之「龍巖人本聲明稿」影本二紙在
    卷供憑（見98年度偵續字第451號偵查卷第112 頁至第115頁
    ），顯然龍巖人本公司已握有確實證據足以特定犯人及其犯
    罪行為，則縱使被告在與告訴人聯繫之過程中係以「鄭先生
    」自稱，惟所謂「知悉犯人」，並不以知悉犯人之真實姓名
    或年籍住所等資料為必要，自無礙於告訴人確已知悉犯人之
    認定。告訴人主張：龍巖人本公司提出告訴後，經警方著手
    調查，始於98年1月間獲悉被告姓名，告訴期間應自斯時起
    算六個月云云，洵屬無據，要非可採。（三）龍巖人本公司
    既在96年10月間即已知悉「變色的《龍巖人本》之一」等八
    篇文章，係由製作、維護「納骨塔資訊網」網頁之被告所陸
    續刊登，則如認被告涉嫌妨害名譽，自應於六個月內提出告
    訴，方屬適法。然告訴人遲至97年10月24日始向內政部警政
    署刑事警察局提出誹謗告訴，有告訴代理人林淑玲之調查筆
    錄一份在卷可考（見98年度偵字第9263號偵查卷第18頁），
    顯已逾告訴期間。揆諸上開說明，本件爰不經言詞辯論，逕
    為諭知公訴不受理之判決。
三、按「刑事訴訟法第236條第1項規定，告訴乃論之罪，應自知
    悉犯人之時起，於六個月內為之。所稱知悉，係指確知犯人
    之犯罪行為而言，如初意疑其有此犯行，而未得確實證據，
    及發見確實證據，始行告訴，則不得以告訴人前此之遲疑，
    ，未經申告，遂謂告訴為逾越法定期間」，此有最高法院28
    年上字第919號判例可資參照。依上開條文規定，期間係自
    知悉犯人起算，非自犯罪成立或知悉犯罪事實起算。所謂的
    知悉必須達到確信的程度，若僅懷疑，告訴期間不進行（參
    照學者王兆鵬著，刑事訴訟法講義第402頁）。經查：（一
    ）依證人即告訴代理人龍巖人本公司總經理室特助林淑玲於
    偵查中之證述及被告於偵查中之供述，雖足認龍巖人本公司
    在96年初時曾透過電子郵件聯絡該網頁的製作人，而該網頁
    製作人亦自稱「鄭先生」，並留下0000000000號行動電話及
    0000 0000室內門號供龍巖人本公司聯繫，龍巖人本公司於
    96年2月26日亦透過電子郵件寄出聲明稿請「鄭先生」刊登
    於其網頁上，然該網頁製作人在聲明稿刊登不久即將之撤下
    ，且龍巖人本公司於同年6月以電子郵件請該網頁製作人繼
    續刊登聲明稿，該網頁製作人均未予回應，則是否龍巖人本
    公司知該網頁製作人之電子郵件信箱、行動電話及室內電話
    ，即足認龍巖人本公司與該網頁製作人間有適切之聯絡方式
    ，即非無疑。（二）使用他人名義申辦之行動電話號碼，或
    一人申辦多個行動電話號碼，不乏其例，而網頁之申請與實
    際經營使用者，亦未必同一，況龍巖人本公司並無從調取
    0000000000、00 000000等電話號碼申辦人及該網頁申請人
    之相關身分資料，復參酌該網頁製作人與龍巖人本公司員工
    聯繫過程中，一再隱匿身分資料，僅表明其為「鄭先生」，
    且該網頁申請人亦係被告以其姪子之身分證號碼申請，嗣改
    為被告之妻之身分證號碼，此為被告所自承，是龍巖人本公
    司對該網頁製作人之知悉程度，實難謂已達特定而能識別其
    為犯人之程度。綜上，得否以告訴人龍巖人本公司之員工曾
    以電子郵件、電話與該網頁製作人聯繫、聽過該網頁製作人
    之聲音，即認告訴人龍巖人本公司已確知犯人為被告，即非
    無研求之餘地。原審認告訴人之告訴已逾告訴期間而諭知公
    訴不受理之判決，尚有可議。上訴意旨，執此指摘原判決不
    當，為有理由，應由本院將原判決撤銷發回原法院另為適法
    之判決，並不經言詞辯論為之。
四、據上論斷，應依刑事訴訟法第369條第1項但書、第372條，
    判決如主文。
中    華    民    國    99    年     5    月    13    日
                    刑事第一庭審判長法  官  葉騰瑞
                                    法  官  王炳梁
                                    法  官  莊明彰
以上正本證明與原本無異。
不得上訴。
                                    書記官  王韻雅
中    華    民    國    99    年    5     月    13    日

司法院資訊處製作；財團法人民間司法改革基金會備份。
